【裁判字號】    90,上訴,953
【裁判日期】    900727
【裁判案由】    懲治盜匪條例
【裁判全文】
臺灣高等法院高雄分院刑事判決                      九十年度上訴字第九五三號
    上  訴  人
    即  被  告  乙○○
    指定辯護人  本院公設辯護人  孫妙岑
右上訴人因盜匪案件，不服臺灣高雄地方法院九十年度訴字第三三七號，中華民國九
十年五月十七日第一審判決（起訴案號：臺灣高雄地方法院檢察署八十九年度偵字第
二四七五一號）提起上訴，本院判決如左：
    主  文
上訴駁回。
    事  實
一、乙○○曾犯恐嚇、違反麻醉藥品管理條例、肅清煙毒條例、毒品危害防制條例等
    前科，其於民國八十二年間所犯肅清煙毒條例案件，經台灣高雄地方法院判處有
    期徒刑三年四月確定，於八十七年十一月十七日執行完畢，仍不知悔改，於八十
    九年十月九日上午十一時許，因毒癮發作難耐，急需金錢購買毒品施用，乃騎乘
    向不知情之女友麥秀玲借用其母湯淑美所有之車牌號碼ＺＢＮ─三八五號機車，
    行經高雄市○鎮區○○路與凱旋路口時，見甲○○步行在紅磚道上以行動電話與
    人通話中，認有機可乘，竟意圖為自己不法之所有，先在路旁撿拾不詳姓名之人
    飲用後丟棄之保力達玻璃瓶空罐一只尾隨在甲○○之後，並趁機持該只空保力達
    玻璃瓶罐自李茂林之後腦用力敲擊，該玻璃瓶罐因而破裂，以此強暴方式強盜，
    甲○○受敲擊後頭暈，乙○○旋即將該只破碎後所剩之保力達瓶罐頭高舉在手上
    以示脅迫，甲○○受有前開強暴及脅迫，致使不能抗拒，乙○○乃先伸手至甲○
    ○之右側褲袋搜括財物，但因甲○○右側褲袋內未有任何財物而未得手，甲○○
    見狀恐生命、身體遭受不測，自行由其左側褲袋中取出現金約新台幣（下同）四
    、五千元交付乙○○，乙○○得手後，騎乘上開借得之機車揚長而去，且將盜匪
    所得財物四、五千元悉數購買毒品花用殆盡。嗣經甲○○提供車牌號碼予警方，
    再經警循線查獲，並查扣供強盜所用之破碎玻璃瓶罐頭一只。
二、案經高雄市警察局前鎮分局移送台灣高雄地方法院檢察署檢察官偵查起訴。
    理  由
一、上訴人即被告乙○○（下稱被告）於右開時、地持保力達玻璃瓶罐一只強盜金錢
    之犯行，已據其於警、偵訊及原審審理中坦承在卷，且經被害人甲○○於原審審
    理中到庭證稱：我走在紅磚道上，邊走邊打行動電話，被告由後面持物敲我的頭
    ，接著將瓶子高舉在手上，當時我已無法抗拒，他先摸我右邊褲袋，我知道他要
    錢，因為害怕，所以自己從左褲袋拿出約四、五千元給他，實際多少，我沒有確
    實算過等語（原審九十年三月十五日訊問筆錄），核與其於警訊中指訴情節大致
    相符，且經目擊證人梁順慶於警訊中證述：我於八十九年十月九日上午十一時十
    分許，騎乘機車經過中華路與凱旋路口，看見有一人被歹徒持酒瓶砸頭部等語（
    見梁順慶警訊筆錄），而證人麥秀玲亦於警訊中供述：車牌號碼ＺＢＮ─三八五
    號機車為我母湯淑美所有，平時交由我男友乙○○騎乘使用等語（見麥秀玲警訊
    筆錄），復有破碎所剩保力達瓶罐頭一只扣案可資佐證，又該只扣案之玻璃瓶罐
    頭經鑑定其上指紋結果，其上之指紋與被告右食指指紋相符，此有內政部警政署
    刑事警察局八十九年十月二十四日（八九）刑紋字第一六０六０四號函一件附於
    警卷可稽。而強盜罪所施用之強暴、脅迫手段，祇須足以壓抑被害人之抗拒，使
    其喪失意思自由為已足，最高法院三十年上字第三０二三號判例參照。本件被告
    先持保力達空玻璃瓶罐自後往被害人之後腦重擊，瓶罐破碎，接續持尚握手中破
    碎玻璃瓶罐頭行兇，該行兇用之破碎玻璃瓶罐頭其破碎之一端，參差不齊，極為
    尖銳，在客觀上足以使他人生命、身體發生危險等情，業經原審勘驗屬實（見原
    審九十年五月三日審判筆錄），被告持該玻璃瓶罐自被害人身後敲擊其頭部，瓶
    罐破碎，復於被害人頭暈之際，接續高舉尚握手中破碎留有尖銳玻璃瓶罐頭作勢
    ，已足以壓抑被害人之抗拒，使其喪失意思自由。綜上各情，足認被告確有施以
    強暴、脅迫之手段，致被害人甲○○不能抗拒，乃自行交付財物四、五千元之情
    ，至為明確。雖被告於本院審理中辯稱，伊當時毒癮發作，精神恍惚，對自己犯
    行全然不知，屬心神喪失之人云云，然查案發當日被告原騎機車，其見被害人在
    人行道行走邊打行動電話四處無人之際，認機可乘，下車後拾起路旁空保力達玻
    璃瓶罐，持之自被害人後腦用力敲擊，被害人受敲擊後頭暈，被告旋即將該只破
    碎後所剩之保力達玻璃瓶罐頭高舉在手上以示脅迫，被害人受有前開強暴及脅迫
    ，致使不能抗拒，被告乃先伸手至被害人之右側褲袋搜括財物未果，被害人見狀
    害怕無法抗拒下自行由左口袋取出先金交付，被告得財後隨即騎機車離去等情，
    已如前述，被告案發當時既能正常騎乘機車，且強盜時能先撿拾空玻璃瓶由後攻
    擊被害人，並接續持破碎玻璃瓶罐頭向被害人脅迫，再伸手至被害人褲袋搜刮財
    物，得財後騎機車離去，顯然被告當時頭腦清楚，行動如常，並無心神恍惚可言
    ，是被告辯稱當時心神喪失云云，要係卸責之詞，自非可採。另被害人甲○○於
    警訊中就被強劫金額雖稱八千六百元，然於原審中結證稱遭強劫金額為四、五千
    元，實際多少未切實算過，已如前述，參以被告於本院中供稱本件作案所得四、
    五千元，都拿去購買毒品，實際所得多少沒算不知道等語，是本院認定本件被告
    強劫金額為四、五千元。綜上，本案罪證明確，被告犯行，洵堪認定。
二、按懲治盜匪條例係立法院三讀通過後，於四十六年六月五日咨請總統修正刪除第
    八、十條條文，原第九條改為第八條、第十一條改為第九條，嗣立法院再度修正
    ，於八十八年四月二十一日總統（八八）華總一義字第八八０００八四０一０號
    令修正公布第二條條文，故在形式上，懲治盜匪條例係立法院通過，總統公布之
    法律，形式上雖是修正，但實質上係明白確認本條例已從臨時性舊法改制為常態
    性之刑事特別法，等同於制定新法，故本條例重新立法之合法性，不因修正前曾
    施行期滿始以命令展期而有所影響，其為有效之法律；再依大法官釋字第三九二
    號解釋所示：(1)法律是否有效，原則上由形式上觀察，形式上係立法院通過並經
    總統公布，即是有效之法律；(2)立法院制定法律，如明顯牴觸憲法時，釋憲機關
    仍得解釋其效力，但其瑕疵是否達到足以影響法律成立之重大程度，如尚有爭議
    ，並有待調查者，即非明顯；(3)在法律具備形式要件後，縱該法律有違反法律成
    立要件之瑕疵存在，普通法院法官並無宣告法律無效之權力，仍由大法官通過釋
    憲程序為之，故懲治盜匪條例既已經立法院修正通過，並經總統公布，在形式上
    即為有效之法律，縱其立法程序有所失當而存在瑕疵，但此非普通法院法官得行
    使違憲審查權宣告無效之範圍。核被告所為，係犯懲治盜匪條例第五條第一項第
    一款普通盜匪罪。被告於民國八十二年間所犯肅清煙毒條例案件，經法院判處有
    期徒刑三年四月確定，於八十七年十一月十七日執行完畢，此有台灣高等法院被
    告全國前案紀錄表、本院被告院內索引卡紀錄表及台灣高雄地方法院檢察署刑案
    資料查註紀錄表各一份在卷可憑，其於五年以內再犯有期徒刑以上之本罪，為累
    犯，應依法就法定刑有期徒刑部分加重其刑，但就法定刑無期徒刑部分不得加重
    。
三、原審因而適用懲治盜匪條例第五條第一項第一款、第八條、刑法第四十七條、第
    三十七條第二項，並審酌被告年輕力壯，本應努力工作，以正當方式牟生，未料
    其身染毒品惡習，不思戒斷根絕，反於毒癮發作時，以暴力方式強取他人財物，
    造成被害人身心恐懼，其惡性非輕，惟其犯罪所得不多，且於犯後曾坦承犯行，
    顯有悔意等一切情狀，量處有期徒刑八年，並依其犯罪之性質，認有褫奪公權之
    必要，併依刑法第三十七條第二項之規定宣告褫奪公權四年。至被告盜匪所得之
    財物，已經被告購買毒品花用殆盡，無從為發還予被害人之諭知。又扣案之破碎
    玻璃瓶頭一只，乃被告於路旁拾起之行凶工具，被告並無將該破碎玻璃瓶頭據為
    已有之意思，已經被告陳明在卷，固該只破碎玻璃瓶頭雖係供被告犯罪所用之物
    ，但非被告所有之物，且非違禁物，爰不宣告沒收之。經核原判決認事用法，均
    無不合，量刑亦甚妥適，被告上訴意旨，否認犯罪，並以縱認有罪，應依刑法強
    盜論處，不得以懲治盜匪條例論罪，指摘原判決不當，為無理由，應予駁回。
據上論斷，應依刑事訴訟法第三百六十八條，判決如主文。
本案經檢察官董明正到庭執行職務。
中    華    民    國         九十       年      七      月    二十七    日
                              臺灣高等法院高雄分院刑事第八庭
                                  審判長法官  郭雅美
                                        法官  張盛喜
                                        法官  莊飛宗
右正本證明與原本無異。
如不服本判決，應於判決送達後十日內向本院提出上訴狀，其未述理由者並應於提
出上訴狀後十日內向本院補提理由書（應附繕本)。
                                      書記官  張明賢
中    華    民    國         九十       年      七      月     三十     日
附錄：本判決論罪科刑法條全文
懲治盜匪條例第五條第一項第一款
有左列行為之一者，處無期徒刑或七年以上有期徒刑：
一、意圖為自己或第三人不法所有，以強暴、脅迫、藥劑、催眠術或他法，致使不能
    抗拒而取他人之物或使其交付者。
                                                                      Ｈ


司法院資訊處製作；財團法人民間司法改革基金會備份。
